【裁判字號】    95,台上,2714
【裁判日期】    950518
【裁判案由】    偽造文書
【裁判全文】
最高法院刑事判決            九十五年度台上字第二七一四號
    上  訴  人  乙○○
                        3段3.
    選任辯護人  許美麗律師
                王彩又律師
                李林盛律師
    上  訴  人  甲○○原名張.
                        之67.
上列上訴人等因偽造文書案件，不服台灣高等法院中華民國九十
二年七月三十一日第二審判決（九十二年度交上訴字第一二九號
，起訴案號：台灣板橋地方法院檢察署九十一年度偵字第四五二
八、二二五八九、二二九三五號），提起上訴，本院判決如下：
    主  文
原判決撤銷，發回台灣高等法院。
    理  由
本件原判決認定：上訴人乙○○（於行為時）係新竹縣警察局竹
東分局竹東派出所（下稱竹東派出所）警員，為依法令從事於公
務之人員，與上訴人甲○○（原名張敏宏，於民國九十一年五月
三十日改名為甲○○）為舅甥關係。甲○○於八十九年九月二十
三日凌晨二時十分許，酒後駕駛自用小客車行經台北縣新莊市○
○路與瓊林路口時，適遇台北縣政府警察局新莊分局交通隊警員
在該處實施攔檢，警員莊茂文聞到甲○○有酒味，乃要求甲○○
停車出示證件，並接受酒精測試。詎甲○○於將駕駛執照交予莊
茂文後，即趁隙駕車逃逸，並於同日將上情告知乙○○。乙○○
明知甲○○並未遺失駕駛執照，亦未親自到竹東派出所報案，二
人為圖掩飾甲○○酒後駕車之行為，遂共同基於公務員明知為不
實之事項而登載於職務上所掌公文書（下稱公務員登載不實）及
誣告他人犯罪之犯意聯絡，由甲○○在電話中宣稱其皮包遺失，
內有駕駛執照、學生證、信用卡及現金等物，乙○○則在竹東派
出所內，將前揭不實之事項，即甲○○於八十九年九月二十二日
晚上十時許，在新竹縣竹東鎮○○路之新竹客運竹東站遺失上開
皮包，於同日晚上十時三十分親自到竹東派出所報案等情，登載
於其職務上所掌編號39之「新竹縣警察局竹東分局受理各類案件
紀錄表」上（下稱編號39紀錄表），並偽造「張敏宏」之署名一
枚，於送交不知情之所長簡國棟、組長劉泰裕蓋用職章後，將該
紀錄表放入八十九年九月份之資料中，足以生損害於張敏宏（即
甲○○）及竹東分局受理案件之正確性，且未指定犯人而請求竹
東分局警員協尋及偵查侵占遺失物罪嫌，而誣告犯罪。嗣甲○○
因接獲台北縣政府警察局舉發其拒絕酒精測試及不服取締駕車逃
逸之通知單，遂向乙○○索取前揭報案證明（欲用以脫免責任）
，惟前揭編號39紀錄表已編號造冊由專人保管，且其內容不實，
未便索取。乙○○乃另行起意，基於行使公務員登載不實公文書
之犯意，於九十年間在竹東派出所，將前揭不實之事項（內容與
前次同），再次登載於其職務上所掌編號210 之「新竹縣警察局
竹東分局受理各類案件紀錄表」上（下稱編號210 紀錄表），並
於受理人欄內偽造警員「志國（即蘇志國）」、「建宏（即黃建
宏）」之署名，足以生損害於警員蘇志國、黃建宏及竹東分局受
理案件之正確性，並交由甲○○於九十年九月五日持向交通部公
路局台北區監理所行使，而申訴其證件遭人冒用，足以生損害於
監理機關對違規駕駛人資料管理之正確性等情。因而撤銷第一審
判決，（編號39紀錄表部分）依牽連犯從一重改判論處乙○○共
同公務員明知為不實之事項，而登載於職務上所掌之公文書，足
以生損害於公眾及他人；（編號210 紀錄表部分）改判論處乙○
○、甲○○共同行使公務員明知為不實之事項，而登載於職務上
所掌之公文書，足以生損害於公眾及他人罪刑，固非無見。
惟查：(一)、刑法第二百十三條之公務員登載不實罪，係指有製作
權之公務員，於其職務上所掌之公文書，以自己名義故為內容不
實之登載而言。倘該公務員係假冒其他公務員之名義，而於他人
職務上所應製作之公文書為不實之登載者，則屬偽造公文書罪之
範圍。前者為有權登載而故意登載不實，後者為無權製作而非法
製作，兩者迥然有別。關於「編號210 紀錄表」部分，原判決係
認定：乙○○在編號210 紀錄表上，偽造警員「志國（即蘇志國
）」、「建宏（即黃建宏）」之署名，假冒其名義，製作內容不
實之「新竹縣警察局竹東分局受理各類案件紀錄表」。如果無訛
，則此部分行為，乙○○並非以自己名義，製作內容不實之公文
書；而係假冒其他公務員之名義，於他人職務上所應製作之公文
書為不實之登載，所為已屬於偽造公文書罪之範圍。上訴人等復
已持以行使，自應構成共同行使偽造公文書罪，乃原判決就此部
分論以共同行使公務員登載不實文書罪，自有適用法則不當之違
誤。(二)、文書乃記載人類意思表示之方法，在同一份書面上，可
同時記載數種文書。而偽造文書可分為「有形之偽造」及「無形
之偽造」，無製作權之人，假冒他人之名義而製作內容不實之文
書，屬於前者；有製作權之人，以自己名義，製作內容不實之文
書，則屬於後者。又偽造他人之署押，用以偽造該被害人名義之
文書時，其偽造署押之行為，固屬偽造該文書之部分行為，不另
論罪。但所偽造之署押，與所偽造之文書，分屬不同名義人時，
則偽造「甲署押」之行為，即不當然屬於偽造「乙文書」之部分
行為。於此情形，應視其情節，分別依想像競合犯、牽連犯或數
罪併罰之規定處斷。本件關於「編號39紀錄表」部分，原判決係
認定：乙○○明知甲○○並未遺失皮包、駕駛執照等物，亦未親
自到竹東派出所報案，為圖掩飾甲○○酒後駕車之行為，遂基於
公務員登載不實及誣告他人犯罪之犯意，將前揭不實之事項，登
載於其職務上所掌之編號39紀錄表上，並偽造「張敏宏」之署名
一枚，……。如果無訛，則乙○○在編號39紀錄表上登載不實部
分，屬於無形之偽造，另偽造「張敏宏」之署押部分，則屬於有
形之偽造，且分屬不同之名義人。依其情節，即不能認為偽造「
張敏宏」之署押（有形之偽造），屬於在「編號39紀錄表」上登
載不實（無形之偽造）之部分行為，而不另論罪。乃原判決理由
說明：「乙○○於編號39紀錄表上，偽造『張敏宏』之署名，為
其偽造上揭『公文書』之部分行為，不另論罪」云云（見原判決
第十一頁第十一列至第十三列），非但有判決不適用法則之違誤
，且編號39紀錄表究係公務員登載不實之文書或偽造之公文書？
其事實之記載與理由之說明，亦不相適合，有理由矛盾之違誤。
(三)、關於編號39紀錄表部分，原判決已明白認定甲○○係犯刑法
第二百十三條之公務員登載不實罪及同法第一百七十一條第一項
之誣告罪，二罪間有方法結果之牽連關係，應從一重之公務員登
載不實罪處斷；另編號210 紀錄表部分，甲○○係犯刑法第二百
十六條、第二百十三條之行使公務員登載不實文書罪。但就甲○
○所犯公務員登載不實罪（編號39紀錄表部分）與行使公務員登
載不實文書罪（編號210 紀錄表部分），二罪之間應如何處斷？
則未予說明，並僅論以行使公務員登載不實文書罪，亦有違誤。
以上或為上訴意旨指摘所及，或為本院得依職權調查之事項，應
認原判決有撤銷發回更審之原因。原判決說明不另為無罪諭知部
分及原不得上訴於第三審之未指定犯人誣告部分，基於審判不可
分原則，併予發回。另原判決認定，乙○○在其職務上所掌編號
210 紀錄表上登載不實，並於「受理人」欄內偽造警員「志國（
即蘇志國）」、「建宏（即黃建宏）」之署名。惟依卷內資料，
乙○○在該紀錄表上計偽造二部分，即除在「受理人」欄偽造警
員「志國（即蘇志國）」之簽名，表示蘇志國受理報案外；另偽
造「本件於二十時三十五分傳真分局勤指中心」值日官「建宏（
即黃建宏）」之簽名，用以表示值日官黃建宏已將該文件傳真至
分局勤指中心（見偵字第四五二八號卷第九頁）。原判決關於此
部分事實之認定，與卷內資料不相適合，案經發回，併應注意及
之。
據上論結，應依刑事訴訟法第三百九十七條、第四百零一條，判
決如主文。
中    華    民    國  九十五  年    五    月   十八   日
                      最高法院刑事第十一庭
                          審判長法官  謝  俊  雄
                                法官  陳  世  雄
                                法官  魏  新  和
                                法官  吳  信  銘
                                法官  洪  文  章
      本件正本證明與原本無異
                                      書  記  官
中    華    民    國  九十五  年    五    月  二十二  日
                                                      J


司法院資訊處製作；財團法人民間司法改革基金會備份。
